臺灣雲林地方法院刑事判決　　　　　　　 94年度訴字第633號
公　訴　人　臺灣雲林地方法院檢察署檢察官
被　　　告　丙○○
選任辯護人　林國一律師
上列被告因偽造文書案件，原經檢察官聲請簡易判決處刑（94
年度發查偵字第181 號），但本院斗六簡易庭認為有所不宜，改
簽分由本院刑事庭適用一般刑事訴訟程序審理，茲判決如下：
    主  文
丙○○連續行使偽造私文書，足以生損害於他人，處有期徒刑壹
年，緩刑年。
    事  實
一、丙○○是「藍天工程顧問有限公司」（址設：台北市○○○
    路○ 段5 號6 樓之4 ，下稱藍天公司）之工程經理，因藍天
    公司與尚智工程行（甲○○、乙○○、莊志民、吳明泰等4
    人所組成）合作共同投標台電公司「雲林區94年度甲工區地
    ○○路」工程，順利得標，並由藍天公司聘僱剛自台電公司
    退休之乙○○擔任工地經理。乙○○並因應丙○○之要求，
    於93年4 月7 日，以新台幣（下同）1000元，開設一個華南
    商業銀行斗六分行（帳號000-00-0000000號）帳戶，作為劃
    撥薪資之用，並託甲○○將上述帳戶之印章、存摺轉交丙○○，藍天公司並按月匯給乙○○薪資。丙○○明知乙○○並
    未同意其提領該帳戶內之存款，竟意圖為自己不法之所有，
    基於偽造文書及詐欺取財之概括犯意，分別於93年5 月27
    日、同年7 月27日、同年10月22日、同年10月22日，前往華
    南銀行斗六分行，連續偽造乙○○名義之「存摺取款憑條」
    ，並4 度盜蓋乙○○之印章於上述取款憑條上，再將上開偽
    造之取款憑條，向不知情銀行承辦人員行使，致銀行人員誤
    認丙○○是有權提領之人而如數付款。丙○○以此方式詐領
    乙○○之存款110000元、120000元、113000元、56000 元，
    總計399000元。
二、案經乙○○訴由向臺灣雲林地法院檢察署檢察官偵查起訴。
    理  由
一、認定事實之證據及理由：
  (一)被告丙○○承認於上述時間地點，填寫乙○○名義之取款憑
    條，蓋用乙○○之印章，提領乙○○帳戶內共399000元之存
    款。
  (二)告訴人（即證人）乙○○表示未曾同意被告領取上述帳戶內
    的存款，並到庭結證：「（你何時進入藍天公司工作？）93
    年4 月1 日。... 在3 月底，即是我進入公司之前，公司告
    訴我，我要先開立一個帳戶，將薪水匯入我的帳戶。（係何
    人告訴你的？）丙○○。（何時將帳戶交給公司？）即我進
    入公司後沒幾天，在4 月上旬左右。（交給何人？）甲○○
    。（交給他什麼？）存摺及印章，因為我們的工作都是甲○○與公司接洽，... 我當天在我小舅子台北住處，順使交給
    甲○○。（甲○○何以知道你需要開一個帳戶？）當時被告
    告訴我要開帳戶時，是我們三人在交談，有提到公司會給我
    一筆薪水，所以要開帳戶。（薪水要給何人？）是公司要給
    我的，扣繳憑單也是開給我。我後來還問公司何以未開立扣
    繳憑單給我，公司還說已經寄了，後來我去國稅局申請，才
    知道他們報了很多錢。.... 在12 月25日，被告告訴我，我
    上班到這個月就好了，下個月不用來了，我心想薪水至今還
    未領，所以我才去銀行問，薪水匯進去否，銀行行員才告訴
    我，我的錢被人領走了。... 我發現之後，即對銀行申請止
    付不再讓他人領取，我在銀行辦理相關手續。.... 我 以電
    話聯絡被告，都聯絡不到，打不通，我回來後，有叫律師寄
    一份存證信函告訴他，要求他將領走的錢還我，因他住所一
    直變更，所以一直寄不到。.... （你 開設的存摺及印章何
    以在丙○○處？）當時是他叫我去辦存摺及印章讓公司匯薪
    水。.... （你 剛才說替藍天公司辦理契約，是指尚智工程
    行對藍天公司的契約嗎？）不是，對外的材料商及廠商都是
    由我出面與人辦理契約。... 工地所有的事情，都要由工地
    經理負責辦理，這是正常的事情，包括所有例如藍天公司對
    外辦理契約，也都是由我辦的，當時藍天公司支票給我們，
    也是由我出面奔波，我若是單純屬於尚智工程行的人，我何
    以要去處理藍天公司的事，也就是為了替藍天公司擔這些事
    情，才去背書也賠了錢。..... （公司若僅是要匯薪水入你
    的帳戶，應該告知帳戶之帳號即可，何以你還要將存摺及印
    章交付甲○○再交給公司？）因為我第一次進入這間公司，
    公司內部的運作我不瞭解，他們交待說要我存摺辦理好，交
    給公司辦理匯款，我就交付了。... （係何人安插你進入藍
    天公司擔任經理？）當時是甲○○介紹我去藍天公司做工作
    ，說我對外的廠商比較熟，公司第一次要做生意，當然要以
    我的人際關係來打理。... （所以你認為你每月領6 萬元是
    正當的？）是，因為我每天工作時間都十幾個小時，我還替
    藍天公司去背書賠了好十幾萬元。.... （你 知道到底丙○○促成本件合作，他到底有無獲得面下的回扣？）沒有，
    甲○○及他自己都沒有說，如果他自己有對我這樣說，我當
    然不可能提出告訴，他對扣繳憑單的稅金也沒有說要如何處
    理。」等語（94年11月15日審理筆錄），已就開立薪資帳戶
    、轉交印章存摺、擔任工地經理、發現被盜領等過程，證述
    明確。
  (三)依華南銀行存款往來明細表、華南銀行全行通收存款憑條副
    根影本8 紙（94他字436 號卷第9 頁）顯示，乙○○於93年
    4 月7 日開戶後，藍天公司於93年4 月14日、93年5 月10日
    、93年6 月24日、93年7 月13日、93年8 月27日、93年9 月
    22 日 、93年10月18日陸續匯入56450 元或60000 元之薪資
    ，且藍天公司內部傳票影本（同上卷第10～16頁）亦記載此
    項支出為薪資費用，由此可證，藍天公司匯給乙○○之款項
    確實是薪資無誤。
  (四)華南銀行存摺類存款取款憑條4 紙，已證明被告取款之事實
    ，告訴人得知被盜領薪資後，也於94年4 月14日向雲林縣勞
    資關係協會，申請勞資爭議協調，有會議紀錄可證（均同上
    卷第7頁）。
  (五)乙○○是本案中唯一具有台電員工背景之人，對於台電公司
    工程細節最為瞭解，藍天公司承作台電工程，必須依賴乙○○的經驗與人脈，所以藍天公司會同意撥一份薪水給乙○○
    ，並委由乙○○負責對外購料工作，也是合理的。而被告明
    知未徵得乙○○同意（被告所辯不足採信，詳後述），盜用
    乙○○印章，偽造乙○○名義之取款憑條，向不知情之銀行
    人員詐領存款，犯行明確，已可認定。
二、被告答辯及辯護意旨不採之理由：
  (一)被告先後多次答辯略以：
  1.94年6月28日警訊筆錄答辯：
    藍天公司承包，委託他們4 個股東共同工程管理，並於合約
    總額92折順利執行完成本項工程，該工程並未92折內完成，
    需負責所有工程損失費用，造成工程收支不平衡，我就將乙○○摺簿內的錢來挪用工地雜項費用支出。我領取乙○○存
    摺內之金錢，事先均與他們股東協議過，到目前為止，張某
    並未告知他不同意被我領走該筆金錢，另張某於93年12月中
    告知我，他個人急需錢，並自己將該帳戶停用，並將存摺內
    之金額取走。
  2.94年9月16日準備程序中答辯：
    我否認犯罪。我取款是事實，次數及取款時間都正確，但這
    些錢都是勞務費用（佣金、回扣）。甲○○是我的朋友，他
    偕同乙○○來找我，說台電公司有一個案件，希望我們一同
    合作投標，因為我協助他們得標，他們為了感謝我，才給我
    的佣金。他們4 個人雖都是股東，但也僅有乙○○拿錢出來
    。藍天公司當然是不知道有這筆錢，但這是分包商心甘情願
    要給我的，所以藍天公司不干涉。藍天公司雖然認為匯這些
    錢是為了要支付監工的錢，但又因為我與他們四個人私下的
    協議，所以乙○○才又自該帳戶內支付給我勞務費（佣金、
    回扣）。印章存摺是乙○○交由甲○○帶到台北給我，甲○○也有說我可以去領款，我想可能是甲○○與乙○○討論時
    ，沒有表示清楚，所以才導致了乙○○的誤會。
  3.94年10月14日審理期日中答辯：
    警詢時因事情剛發生，我又是剛自台北南下，很多問題我都
    是只有回答，我無法解釋；而工地有時候有一些費用，雖然
    佣金在我身上，但有時也需要挪出來使用，例如臨時要繳交
    水電費等雜費，只是我在警詢時講得沒有很詳細而已，我並
    沒有講得不相同，只是不完全而已。我認為佣金是要給我的
    ，我根本沒有必要拿出來，但因我人在工地，有時候工地臨
    時需要用錢，我當然就將錢拿出來運用。
  4.94年11月29日審理期日中答辯：
    藍天公司將這個工程交給尚智工程行做，所以整個工地的工
    作（包含計價、請款）要由他們自己處理，但乙○○沒有能
    力處理此「計價、請款」工作，甲○○希望我能幫他們，所
    以才會把乙○○的這個帳戶交給我，變成我自乙○○的薪資
    裡面去領這筆費用。我認為這是他們四個人達成協議而要付
    給我的錢。
  (二)辯護意旨：
    證人甲○○到庭已經證述，尚智工程行4 位合夥人協調後，
    ，才由乙○○去設立帳戶去向藍天公司請領薪水，做為支付
    「計價、請款」雜務的費用。此「計價、請款」工作原本是
    尚智工程行的份內工作，但因為告訴人乙○○不會電腦，所
    以才委由被告去代作這些工作。所以這筆錢應該由被告領取
    ，完全是合法的。告訴人乙○○是高職畢業，而且是自台電
    公司退休的人員，他應該知道一般公司員工領薪水，僅需要
    告知帳號，不需要將存摺和印章交給公司保管，但乙○○竟
    將存摺印章交付他人，從開始到結束，長達9 個月之久，對
    於薪資問題不聞不問，顯然違反情理。可能是因為本件工程
    結算後，尚智工程行虧本，乙○○心有不甘才提出告訴。
  (三)本院不採之理由：
  1.被告先後說法不一：
    被告於警訊時，辯稱是因為工程虧損，才擅自盜領存款以彌
    平虧損；但於準備程序及94年11月15日審理期日中，則改稱
    這筆錢是「勞務費（佣金、回扣）」，是尚智工程行為感謝
    被告促成合作而支付的代價；但卻在審理期日本院訊問證人
    甲○○之後，呼應甲○○的說法，改稱這筆錢是被告幫助尚
    智工程行處理「計價、請款」工作的報酬。被告前後說詞反
    覆不一，莫衷一是。
  2.被告所辯「勞務費（佣金、回扣）」之說法，無從證實：
    被告於準備程序及94年11月15日審理期日中，辯稱所領取之
    款項是「勞務費用（佣金、回扣）」，是尚智工程行4 人一
    致協議要支付被告的代價。但證人乙○○否認有所謂「勞務
    費（佣金、回扣）」之事，已如前述。證人甲○○也否認有
    回扣約定一事，其證稱：「（張先生交給你的時候，有無清
    楚告知交付你的目的係要做何事？）他們怎麼溝通，我就不
    曉得了。（工程行的團隊與藍天公司協辦要去競標的事情，
    有無講明要付給他們藍天公司任何人回扣？）沒有，因為尚
    智工程沒有資格標這筆工程，而向藍天公司借牌，讓藍天公
    司發管理包去讓尚智工程去執行。（你有無說要給丙○○回
    扣，感謝他促成本件合作？）沒有。因為裡面已經有價差在
    了。」（94年11月29日審理筆錄），既然證人乙○○、甲○○均否認有回扣約定存在，回扣一事即無法證明。
  3.被告所辯「欠缺犯罪故意」乙節，亦不可採：
    在當今社會現況中，父母子女、夫妻、親戚或朋友之間，
      持有他人印章、存摺之情形，並非罕見，有時只是單純的
      保管約定、或為了隱藏私房錢、或有特定授權目的等等，
      原因眾多，並非可全然認為持有他人印章存摺者都可以自
      由領款。
    辯護人雖一再質疑：告訴人為何將印章存摺放置於他人處
      長達數月而不關心，顯不合理云云。但告訴人乙○○已證
      述：「（你於93年4 月1 日進入公司，每月的薪水入帳，
      你何以未去清查？）當時做該工作，心想資金可能不充足
      ，想要等到工程都告一段落後再一次算就好。（你的意思
      是說公司有說最後再與你一次結算？）是，當時我們在工
      地工作，甲○○說公司剛開始週轉還不太好，剛開始大家
      忍耐一點，日後等工程結束後再算。.... 當 時藍天公司
      有無匯薪水給我，我不知道，因為藍天公司說當時經濟比
      較困難，所以我都沒有去查帳戶。... 」等語（94年11月
      15日筆錄）。本件合作案，經結算後確實是虧損，此為被
      告所不爭執，乙○○之說法也合於客觀事實，並無不合理
      之處。
    被告辯稱「甲○○轉交印章存摺時說我可以去領款」乙節
      ，證人甲○○證稱：「（張先生交給你的時候，有無清楚
      告知交付你的目的係要做何事？）他們怎麼溝通，我就不
      曉得了。... （是誰交代你去向張先生拿存摺及印章？）
      應該是黃先生請我拿的。（當時黃先生如何對你說？）他
      們私底下如何溝通我不知道，.... 他 們私底下怎麼溝通
      ，我不清楚。.... （乙 ○○將存摺及印章交給你，對你
      說什麼？）轉交給黃先生。（你將存摺及印章轉交給黃先
      生時，丙○○將存摺及印章收下時，對你說什麼？）只是
      收起來而已。... （你將存摺及印章交給丙○○時，你有
      無講什麼？）時間太久我忘了。... 」（見94年11月29日
      筆錄），既然甲○○只是單純轉交，對於轉交之原因（乙○○與被告之間有無協議）無法說明。甲○○也沒有承認
      向被告說過可以自由領款等語，因此，被告所辯誤信「甲○○說我可以去領款」云云，即無法證明。
  4.甲○○證述「計價請款報酬」之說法，只是猜測之詞：
    甲○○雖然證稱：「... （藍天）公司有撥一筆6 萬元左右
    的錢，若是『計價、請款』的工作由誰做，則由誰取得這個
    金額，當初本來是請乙○○做，但因他去美國，所以就請被
    告代為處理，所以乙○○開了一個戶頭，交給黃先生。....
    . 張先生自己與黃先生怎麼談我就不怎麼清楚。但我相信他
    既然將存摺及印章交給丙○○，則他們應該有所溝通才對。
    ..... 這是我個人的認為，當初他們怎麼談我不清楚。（這
    是你的猜測？）對。（你剛才的那一套說詞，說有達成協議
    ，究係你的猜測還是你真的知道？）這是我的想法。....
    我 在想既然有存摺，公司要撥一筆錢給做這件事情的人，
    既然會將存摺交給對方，因為不是我自己的切身問題，所以
    我不是有去瞭解這件事情，我想既然張先生會去請帳戶交給
    黃先生，他們應該會有講好某些事情，我印象中記得的是張
    先生確實是經過我才將存摺交給黃先生的。」（94年11月29
    日筆錄）云云，但查：
    甲○○上述說詞，並非親耳聽聞或親眼所見，只是其個人
      的猜測之詞，證人的猜測之詞不得作為證據。
    工程各項瑣事，無論是購料、點收、實際施工、計價、請
      款、會計、安全衛生管理、監工等，每一個環節都重要，
      不可能只有「計價、請款」重要。藍天公司是因為借重乙○○在台電公司的經驗與人脈，所以答應給乙○○一份薪
      水（已如前述），而不是針對「計價、請款」工作者額外
      給予一份薪水。
    甲○○作證之後，被告當庭呼應甲○○之說詞，改變先前
      勞務費用的說法，辯稱自己是因為幫助尚智工程行處理「
      計價、請款」工作，所以合法取得系爭款項云云，立場反
      覆不定，也是不可採信之詞。
三、論罪科刑：
  (一)核被告所為，係犯刑法第216條、第210條行使偽造私文書罪
    、刑法第339 條之詐欺取財罪。被告雖辯稱所盜領之款項均
    用在公務上云云，但此無法證明，被告為自己不法所有之意
    圖明確。被告等多次行使偽造私文書及詐欺取財犯行，時間
    緊接，方法相同，觸犯構成要件相同之罪名，顯係基於概括
    犯意為之，應依連續犯規定各論以一罪，並依法加重其刑。
    被告4 度盜蓋印章，屬偽造私文書（銀行取款憑條）之階段
    行為，而偽造私文書之低度行為，復為行使偽造私文書之高
    度行為所吸收，均不另論罪。被告所犯連續行使偽造私文書
    罪及連續詐欺取財罪2 罪間，有方法、目的之牽連關係，應
    依刑法第55條規定，從較重之連續行使偽造私文書罪論處。
  (二)爰審酌被告並無前科，具有碩士學歷、從事工程管理達13年
    ，深知不應盜領他人存款，竟貪圖不法利益而觸法，事後又
    編織各種不實說詞，推卸責任，欠缺坦白面對錯誤的勇氣，
    但事後已和告訴人達成和解（有和解書可證）等一切情狀，
    量處如主文所示之刑，以資懲儆。
  (三)查被告素無前科，有臺灣高等法院被告全國前案記錄表可證
    ，本院認其經此教訓後，當益知警惕，應無再犯之虞，因認
    其所宣告之刑，以暫不執行為適當，併予宣告緩刑3 年，以
    勵來茲而啟自新。
  (四)被告所偽造之4 張華南銀行存款取款憑條（影本附94他字43
    6 號卷第17、18頁），雖屬犯罪工具，但交付銀行後已非被
    告所有，且所盜蓋印文為真正，故不宣告沒收。
四、適用法條：
  (一)刑事訴訟法第299 條第1 項前段。
  (二)刑法第56條、第216 條、第210 條、第339 條、第55條、第
    74 條 第1 款，罰金罰高標準條例第1 條前段。
本案經檢察官丁○○到庭執行職務。
中　　華　　民　　國　　94　　年　　12　　月　　13　　日
              刑事第四庭  審判長法  官  吳福森
                                法  官  吳基華
                                法  官  葉明松
以上正本證明與原本無異
如不服本判決，應於送達後10日內向本院提出上訴狀。（須附繕
本）
                                書記官  顏錦清
中　　華　　民　　國　　94　　年　　12　　月　　13　　日
附錄本案論罪法條：
中華民國刑法第210條：
偽造、變造私文書，足以生損害於公眾或他人者，處 5 年以下有
期徒刑。
中華民國刑法第216條：
行使第 210 條至第 215 條之文書者，依偽造、變造文書或登載
不實
事項或使登載不實事項之規定處斷。
中華民國刑法第339條：
意圖為自己或第三人不法之所有，以詐術使人將本人或第三人之
物交付者，處 5 年以下有期徒刑、拘役或科或併科 1 千元以下
罰金。
以前項方法得財產上不法之利益或使第三人得之者，亦同。
前二項之未遂犯罰之。
